臺灣嘉義地方法院民事判決
111年度朴簡字第16號
原      告  葉怡芳  

            羅奕妤  
            周嘉在  
            張健財  

共      同
訴訟代理人  陳奕璇律師
被      告  莊瑞德  
訴訟代理人  林建宏  
被      告  洪佑仁  

訴訟代理人  湯光民律師
            劉昆銘律師
上列當事人間確認通行權存在事件，本院於民國111年5月30日言
詞辯論終結，判決如下：    
    主  文
一、確認原告所有坐落嘉義縣○○鎮○○○段○○○段000地號、819地號
    土地，對被告莊瑞德所有坐落同段815地號土地如附圖（即
    嘉義縣朴子地政事務所民國111年1月18日土地複丈成果圖）
    所示編號A部分、面積52平方公尺土地範圍，及對被告洪佑
    仁所有坐落同段817地號土地如附圖所示編號B部分、面積18
    平方公尺土地範圍，有通行權存在。
二、被告莊瑞德及洪佑仁不得在前項通行範圍內土地設置障礙物
    或為任何妨礙原告通行之行為。
三、訴訟費用由原告按附表所示應負擔訴訟費用比例負擔。
    事實及理由
壹、程序事項
一、訴狀送達後，原告不得將原訴變更或追加他訴，但請求之基
    礎事實同一、擴張或減縮應受判決事項之聲明，不在此限。
    又不變更訴訟標的，而補充或更正事實上或法律上之陳述者
    ，非為訴之變更或追加。民事訴訟法第255條第1項第2款、
    第3款、第256條分別定有明文。本件原告起訴時原聲明：㈠
    確認原告所有坐落嘉義縣○○鎮○○○段○○○段000地號、819地號
    土地，對被告莊00所有坐落同段815地號土地有通行權；㈡被
    告莊00應將坐落嘉義縣○○鎮○○○段○○○段000地號之部分土地
    ，供原告開設3米寬之柏油、水泥路以供通行（實際面積待
    測），且被告莊00不得在上開土地設置障礙物或為任何妨礙
    原告通行之行為。嗣於審理中具狀補正被告莊00之姓名為莊
    瑞德，另追加確認原告對坐落同段817地號土地有通行權存
    在，並追加該筆土地所有人洪佑仁為被告，且經嘉義縣朴子
    地政事務所測量人員勘測後，原告再依測量結果將原訴之聲
    明變更為：㈠確認原告所有坐落嘉義縣○○鎮○○○段○○○段000地
    號、819地號土地，對被告莊瑞德所有坐落同段815地號土地
    、被告洪佑仁所有坐落同段817地號土地，有通行權存在；㈡
    確認原告對被告莊瑞德所有坐落同段815地號土地，如嘉義
    縣朴子地政事務所民國111年1月18日土地複丈成果圖（下稱
    附圖）所示編號A部分、面積52平方公尺土地有通行權存在
    ，且被告莊瑞德不得在前項通行範圍內土地設置障礙物或為
    任何妨礙原告通行之行為；㈢確認原告對被告洪佑仁所有坐
    落同段817地號土地，如附圖所示編號B部分、面積18平方公
    尺有通行權存在，且被告洪佑仁不得在前項通行範圍內土地
    設置障礙物或為任何妨礙原告通行之行為。原告所為訴之變
    更、追加及減縮，核與首揭規定相符，應予准許。至原告補
    正被告莊瑞德之姓名及依地政機關實際測量後所得確實數據
    而為之變更，則屬更正事實之陳述，於法並無不合，亦應准
    許。
二、確認法律關係成立或不成立之訴，非原告有即受確認判決之
    法律上利益者，不得提起之，民事訴訟法第247條第1項前段
    定有明文。又所謂即受確認判決之法律上利益，係指法律關
    係之存否不明確，原告主觀上認其在法律上之地位有不安之
    狀態存在，且此種不安之狀態，能以確認判決將之除去者而
    言。查原告起訴確認對被告莊瑞德、洪佑仁分別所有坐落81
    5、817地號土地，如附圖所示範圍內有通行權存在，經被告
    洪佑仁否認，則原告主張通行權之法律關係處於不明確之狀
    態，而此法律上地位之不安狀態，能以確認判決將之除去，
    應認原告具有確認利益。又據原告訴訟代理人當庭表示：係
    主張依附圖所示的通行方案而為「確認之訴」等語（見本院
    卷第350頁），此乃針對特定處所及方法確認其有無通行之
    權，應屬確認之訴，且原告已於聲明第2、3項載明特定之處
    所，則被告聲明第1項之聲明未載特定通行之範圍，經與聲
    明第2、3項合併觀之，應屬贅載，併予敘明。
貳、實體事項 
一、原告主張：原告所有816、819地號土地係屬袋地，其對外與
    公路並無適宜之聯絡，需經藉由被告之土地始能通行，又道
    路交通安全規則第38條規定車全寬不得超過2.5公尺，則原
    告為得通常之使用，兼顧車輛行進之間距及安全，其通行寬
    度應以3公尺為適當。另原告若完全僅通行815地號，不但會
    拆除到外面的圍牆及裡面的糞坑，還會拆除到815地上物之
    本體，而通行817地號土地，使用面積只有18平方公尺，且
    是現況通行，不用拆除圍牆或移除障礙物，因此，附圖所示
    之通行方案才是對林地損害最少的通行方法。爰依民法第78
    7條第1項規定提起本件訴訟等語。並聲明如更正後聲明等語
    。
二、被告方面：
  ㈠被告莊瑞德則以：同意原告通行其所有815地號土地及同意讓
    原告拆除815地號土地上面的地上物等語（見本院卷第312頁
    ）。
  ㈡被告洪佑仁則以：原告所有814、815、816、819地號本為同
    一筆地號，另816、819地號土地上之合法建物，遂由815地
    號土地之前手出具使用同意書俾利申請建築執照及使用執照
    等相關事宜，故原共有人於分割前確實得預見816、819地號
    土地可能形成袋地，原告僅能通行814、815地號土地。另被
    告莊瑞德已經同意原告通行815地號土地，原告已有適宜之
    通行，且被告莊瑞德也同意原告拆除圍牆，應屬對鄰地損害
    最少之方法，因此，原告不能主張通行817地號土地等語。
三、本院得心證之理由：
  ㈠土地因與公路無適宜之聯絡，致不能為通常使用者，除因土
    地所有人之任意行為所生者外，土地所有人得通行周圍地以
    至公路，民法第787條第1項定有明文。
  ㈡經查，原告所有816、819地號土地為袋地，需透過815、817
    地號土地才可對外通行到嘉23鄉道等情，業經本院履勘現場
    屬實，並製有勘驗筆錄在卷可稽（見本院卷第83至87頁），
    此外，另有地籍圖、現場照片及土地複丈成果圖在卷可憑（
    見本院卷第91至99、105頁），堪認816、819地號土地確與
    公路無適宜聯絡致不能為通常之使用而屬袋地，當有通行周
    圍土地以接連嘉23鄉道之必要。
  ㈢民法第787條之立法意旨在於調和土地相鄰之關係，以全其土
    地之利用，故明定周圍地所有人負有容忍通行之義務；而是
    否與公路無適宜之聯絡致不能為通常之使用，應依其現在使
    用之方法判斷之；另是否為通常使用所必要，除須斟酌土地
    之位置、地勢及面積外，尚應考量其用途。而土地是否不能
    為通常使用，應斟酌土地之形狀、面積、位置及用途定之。
    是以民法第787條第2項規定，通行權人應於通行必要之範圍
    內，擇其周圍地損害最少之處所及方法為之。原告主張如附
    圖所示之通行路徑，係行經815、817地號土地到嘉23鄉道，
    從815、814地號地籍線往南畫設寬度為3公尺、出口處從鐵
    門進出之通行路徑，觀之原告主張之通行路徑，除815地號
    土地所有人即被告莊瑞德已同意原告通行外，另通行被告洪
    佑仁817地號土地部分約占817地號土地面積之2％【計算式：
    18÷1,159≒0.02，小數點第2位以下四捨五入】，比例尚非過
    高，且為現況通行，不致過度增加被告洪佑仁負擔，且通行
    範圍係沿817地號與815地號土地地籍線附近通行，817地號
    供816、819地號土地通行後土地形狀仍屬完整，不甚防礙81
    7地號土地之整體利用，且原告主張通行寬度為3公尺，尚屬
    合理且為通行必要。反觀原告若僅通行815地號土地，勢必
    要拆除815地號上之圍牆及814地號上三合院之部分建物，而
    通行至嘉23鄉道之下方為排水溝，仍須在其上舖設較堅硬之
    水泥或柏油路面免於下陷，此有原告提出的照片及空照圖在
    卷可稽（見本院卷第341至343頁），另814地號建物與815地
    號圍牆的角落(即花圃處）有未設置上蓋的化糞池等情，業
    據被告莊瑞德訴訟代理人到庭陳稱在卷（見本院卷第353頁
    ），因此，若原告僅通行815地號土地，不僅要拆除815地號
    上之圍牆，還要舖設跨至嘉23鄉道之路面，另要考量是否移
    除化糞池或是將其加蓋，更改變現況使用情形甚鉅，對於鄰
    地難認是損害最少之通行方式。故本院審酌上情後認為原告
    所主張附圖所示之通行方式，核屬對周圍地損害最少之處所
    及方法，是原告主張816、819地號土地對815、817地號土地
    如附圖所示A、B部分有通行權，應屬有據。
  ㈣至於被告洪佑仁抗辯：原告所有814、815、816、819地號本
    為同一筆地號，故原共有人於分割前確實得預見816、819地
    號土地可能形成袋地，另816、819地號土地上之合法建物，
    遂由815地號土地之前手出具使用同意書俾利申請建築執照
    及使用執照等相關事宜，故原告僅能通行814、815地號土地
    云云。然查原告所有816地號土地及被告莊瑞德所有815、被
    告洪佑仁817地號土地，前均係自布袋鎮菜舖廍段449地號地
    號土地分割而來一情，有嘉義縣朴子地政事務所111年3月21
    日函在卷可按（見本院卷第157頁），並非如被告洪佑仁抗
    辯的僅有814、815、816地號分割自同一筆土地，817地號亦
    是分割自同一筆土地。且原告係因法院拍賣而取得816、819
    地號土地，有816、819地號土地登記公務用謄本在卷可佐（
    見本院卷第187至195頁），據此，816、819地號土地成為袋
    地，尚非出於原告之任意行為所生，原告自得依民法第787
    條第1項之規定主張通行周圍地（即被告洪佑仁之817地號土
    地）以至公路。從而，被告洪佑仁抗辯原告僅能通行814、8
    15地號，難認可採。
  ㈤民法第787條第1項前段規定之目的乃使土地與公路有適宜之
    聯絡，而得為通常之使用，故妨阻土地與公路適宜之聯絡，
    致不能為通常之使用者，土地所有人得請求除去之。經查，
    原告816、819地號土地符合袋地通行權行使要件，即取得通
    行周圍地即815、817土地，以至公路之權利，周圍地權利人
    即被告莊瑞德、洪佑仁，負有容忍原告通行之義務，是原告
    請求被告莊瑞德、洪佑仁於上開815、817地號土地通行範圍
    內之土地不得設置障礙物或為任何妨礙原告通行之行為，亦
    屬有據。
四、綜上所述，原告依民法第787條規定，請求確認對被告莊瑞
    德、洪佑仁所有815、817地號土地如附圖編號A、B所示面積
    52、18平方公尺之土地有通行權存在；被告莊瑞德、洪佑仁
    在前開通行權範圍內之土地不得設置障礙物或為任何妨礙原
    告通行之行為，均為有理由，應予准許。
五、本件事證已臻明確，兩造其餘攻擊、防禦方法及證據，核與
    判決之結果不生影響，爰不逐一論列，附此敘明。
六、因敗訴人之行為所生之費用，按當時之訴訟程度，為伸張或
    防衛權利所必要者，法院得酌量情形，命勝訴之當事人負擔
    其全部或一部，民事訴訟法第81條第2款定有明文。本件原
    告起訴雖於法有據，然被告2人應訴亦係本於自身利益而不
    得不然，若令提供815、817地號土地讓原告通行之被告2人
    ，再行負擔訴訟費用，恐非事理之平，本院爰依上開規定，
    命原告按附表所示應有部分比例負擔訴訟費用。
中　　華　　民　　國　　111 　年　　6 　　月　　13　　日
                  臺灣嘉義地方法院朴子簡易庭
                                  法　官　周欣怡
以上正本係照原本作成。
如對本判決上訴，須於判決送達後20日內向本庭（嘉義市文化路
308之1號）提出上訴狀（均須按他造當事人之人數附繕本）。如
委任律師提起上訴者，應一併繳納上訴審裁判費。
中　　華　　民　　國　　111 　年　　6 　　月　　13　　日
                                  書記官  葉芳如
附圖：嘉義縣朴子地政事務所民國111年1月18日土地複丈成果
      圖。　　　　　　　　　　　　　　　　　
附表：
編號  816、819地號 共有人 816、819地號 應有部分比例 訴訟費用 負擔比例 1 葉怡芳 5分之2 5分之2 2 羅奕妤 5分之1 5分之1 3 周嘉在 5分之1 5分之1 4 張健財 5分之1 5分之1